臺灣彰化地方法院交通事件裁定　　　　100年度交聲字第336號
移送機關　　交通部公路總局台中區監理所彰化監理站
異議人即
受處分人　　蔡宗翰
上列異議人因違反道路交通管理處罰條例案件，對於交通部公路
總局臺中區監理所彰化監理站民國100 年2 月11日所為之裁決（
彰監四字第裁64-I00000000號），聲明異議，本院裁定如下：
    主  文
原處分撤銷。
蔡宗翰汽車駕駛人，駕駛自用一般小客車經測定酒精濃度超過規
定標準，記違規點數伍點，並接受道路交通安全講習。
    理  由
一、原處分機關略以：受處分人蔡宗翰於民國98年11月18日20時
    8 分許，駕駛車牌號碼R5-9336 號自用小客車，行經彰化縣
    二林鎮○○路與二溪路口處，因「酒後駕車，經酒精濃度測
    定呼氣值達0.64MG/L」違規，為彰化縣警察局芳苑分局警員
    以彰警交字第I00000000 號舉發違反道路交通管理事件通知
    單當場舉發，原處分機關乃依道路交通管理處罰條例第35條
    第1 項第1 款、第24條第1 項第2 款及第68條第2 項規定裁
    處罰鍰新臺幣（下同）49,500元，記違規點數5 點，並施以
    道路交通安全講習。且按刑事訴訟法所規定之緩起訴處乃附
    條件之不起訴處分，本質上為不起訴處分之一種，此觀該法
    第256 條之規定自明，至檢察官為不起訴處分時，依刑事訴
    訟法第25 3條之2 第1 項規定，對被告所為之指示及課予之
    負擔，乃屬一種特殊之處遇措施，並非刑罰。故刑事案件經
    檢察官為緩起訴處分確定後，視同不起訴處分確定，依行政
    罰法第26條規定，得為行政裁罰，並無異議人所指「一事不
    二罰」原則之適用，原處分應無不合等語。
二、聲明意旨略以：其於上開時、地酒後駕車之行為，業經臺灣
    彰化地方法院檢察署檢察官為緩起訴處分，並已依緩起訴處
    分命令向彰化縣政府支付50,000元，實無再一罪兩罰之必要
    ，為此聲明異議，請求撤銷原處分等語。
三、按汽車駕駛人飲用酒類後，其吐氣所含酒精濃度超過每公升
    0.25毫克以上者，不得駕車；汽車駕駛人，駕駛汽車經測試
    檢定，有酒精濃度超過規定標準者，處15,000元以上60,000
    元以下罰鍰，當場移置保管其車輛及吊扣其駕駛執照1 年，
    並應接受道路交通安全講習，道路交通安全規則第114 條第
    2 款及道路交通管理處罰條例第35條第1 項第1 款、第24條
    第1 項第2 款分別定有明文。又於99年5 月5 日修正公布，
    並經行政院令定自99年9 月1 日施行之道路交通管理處罰條
    例第68條，於第2 項規定：「領有汽車駕駛執照之汽車駕駛
    人，除駕駛聯結車、大客車、大貨車外之非其駕駛執照種類
    之車輛，違反本條例及道路交通安全規則之規定，應受吊扣
    駕駛執照情形時，無因而肇事致人受傷或重傷者，記違規點
    數5 點。但一年內違規點數共達6 點以上或再次應受吊扣駕
    駛執照情形者，併依原違反本條例應受吊扣駕駛執照處分規
    定，吊扣其駕駛執照。」本件受處分人之違規行為雖為98年
    間，然原處分機關於100 年2 月11日為本件裁處時，道路交
    通管理處罰條例第68條第2 項已修正施行，依修正前之道路
    交通管理處罰條例第68條規定，受處分人應吊扣普通小型車
    駕駛執照12個月，然依修正後之道路交通管理處罰條第68條
    第2 項規定，只需記違規點數5 點，經比較新舊法適用結果
    ，以修正後之道路交通管理處罰條例第68條第2 項之規定較
    有利受處分人，原處分機關自應適用修正後之道路交通管理
    處罰條例第68條第2 項之規定。
四、次按一行為同時觸犯刑事法律及違反行政法上義務規定者，
    依刑事法律處罰之。但其行為應處以其他種類行政罰或得沒
    入之物而未經法院宣告沒收者，亦得裁處之。前項行為如經
    不起訴處分或為無罪、免訴、不受理、不付審理之裁判確定
    者，得依違反行政法上義務規定裁處之，行政罰法第26條亦
    有明文規定，即所謂一事不二罰原則，依該規定之立法理由
    觀之：「一行為同時觸犯刑事法律及違反行政法上義務規定
    時，由於刑罰與行政罰同屬對不法行為之制裁，而刑罰之懲
    罰作用較強，故依刑事法律處罰，即足資警惕時，實無為一
    事二罰再處行政罰之必要。且刑事法律處罰，由法院依法定
    程序為之，較符合正當法律程序，應予優先適用。但罰鍰以
    外之沒入或其他種類行政罰，因兼具維護公共秩序之作用，
    為達行政目的，行政機關仍得併與裁處」，是上開關於罰鍰
    以外之其他如「剝奪或消滅資格、權利之處分（例吊銷證照
    ）、影響名譽之處分（例公布姓名）及警告性處分（例記點
    、講習）」等之裁罰性不利處分即屬其他種類行政罰，亦得
    併予裁處之，乃不在一事不二罰之範圍內。又刑事訴訟法第
    253 條之2 規定，檢察官為緩起訴處分，得命被告於一定期
    間內履行「向公庫支付一定之金額」，此一命被告為金錢給
    付的部分，應得被告之同意。該命被告為金錢給付部分，並
    得為民事強制執行名義。檢察官課被告以上之負擔，由於此
    負擔雖非「刑罰」，但性質上可謂實質的制裁，且造成被告
    權利受限制的影響，則受處分人上開違反刑事法律禁止規範
    之犯罪事實既已明確，僅因檢察官採取緩起訴處分之替代性
    刑事處遇手段，未將該案逕行起訴或聲請簡易判決處刑，致
    其後適用之刑事訴訟程序有所區別，然就受處分人負有支付
    一定金額予檢察官指定機構之義務而言，其如未在上開指定
    期間內確實履行義務，依刑事訴訟法第253 條之3 第1 項第
    3 款規定，受處分人將遭受撤銷緩起訴處分之不利益；反之
    ，倘其確實遵守並履行各項緩起訴條件，除非合於刑事訴訟
    法第260 條所定情形之一，否則受處分人即無再就同一案件
    遭受刑事訴追之虞，從而，受處分人已因上開緩起訴處分而
    剝奪其財產權，主觀上前揭金錢給付義務亦具有強制性、懲
    罰性，雖不若易科罰金係以支付金錢作為自由刑之替代，惟
    經由緩起訴處分條件之履行使其免於遭檢察官發動起訴程序
    ，仍具有替代刑罰之效果，廣義而言，應屬前揭所稱之「實
    質刑事法律處罰」，而有行政罰法第26條第1 項「一事不二
    罰」規定之適用，即係履行檢察官所為緩起訴處分命令，與
    受刑事處罰無異，自不應再受行政裁罰（臺灣高等法院暨所
    屬法院96年法律座談會刑事類提案第36號審查意見參照）。
    但受處分人於緩起訴處分期滿前，如具有刑事訴訟法第253
    條之3 第1 項所列緩起訴撤銷事由者，該緩起訴處分仍有被
    撤銷後由檢察官提起公訴之可能，故緩起訴於期滿前尚不具
    實質之確定力，原處分機關如於緩起訴處分期滿前逕對受處
    分人裁處罰鍰，受處分人即有同時遭到行政處罰及刑事訴追
    之危險，此當非行政罰法第26條立法之本旨，故依據行政罰
    法第26條規定之立法意旨，必須待「緩起訴處分」實質確定
    時，始得據以審究應否為行政裁罰，此觀刑事訴訟法第260
    條就「緩起訴處分期滿未經撤銷」始賦與緩起訴處分之實質
    確定效力之規定自明。
五、經查：本件受處分人蔡宗翰於98年11月18日下午18時30分至
    19時許，在彰化縣二林鎮「坤仔海產店」飲用高梁酒後，已
    不能安全駕駛動力交通工具，卻仍於同日19時許，駕駛車號
    R5-9336 號自用小客車，在彰化縣二林鎮○○路與二溪路口
    處為警攔查，經檢測其呼氣酒精濃度為0.64mg/l，始獲悉上
    情，業據本院調閱臺灣彰化地方法院檢察署98年度偵字第10
    238 號偵查卷宗核閱無訛，並有舉發違反道路交通管理事件
    通知單及臺灣彰化地方法院檢察署檢察官98年度偵字第1023
    8 號執行緩起訴處分命令通知書各1 紙在卷可稽，原處分機
    關於100 年2 月11日依道路交通管理處罰條例第35條第1 項
    第1 款等規定裁處受處分人罰鍰49,500元及記違規點數5 點
    ，並施以道路交通安全講習，固非無據。惟查：
（一）關於罰鍰處分部分：
      本件受處分人飲酒後於前揭時、地駕駛上開自用小客車上
      路，並於98年11月18日20時8 分許，在彰化縣二林鎮○○
      路與二溪路口處為警查獲，經測得其呼氣酒精濃度值為0.
      64mg/l之事實，經彰化縣警察局芳苑分局舉發，並移送臺
      灣彰化地方法院檢察署偵辦公共危險罪責，經檢察官於98
      年12月16日以98年度偵字第10238 號為緩起訴處分在案，
      緩起訴期間自99年1 月26日至100 年1 月25日止，被告即
      受處分人應向彰化縣政府支付50,000元，且已於99年6 月
      24日履行完畢，其後迄緩起訴處分期間屆滿為止，別無刑
      事訴訟法第253 條之3 第1 項各款所列得撤銷緩起訴處分
      之情事，業據本院調閱上開偵查卷宗查明無誤，堪認受處
      分人上述酒後駕車行為，確係「一行為同時觸犯刑事法律
      」，並經檢察官為緩起訴處分確定，受處分人且已履行該
      緩起訴處分命令，向彰化縣政府支付50,000元，揆諸上揭
      說明，應認受處分人因本件交通違規所應處之罰鍰部分處
      罰，已依刑事法律處罰。從而，受處分人就此部分之異議
      為有理由，應由本院將此違法部分撤銷。
（二）關於記違規點數5 點及應參加道路交通安全講習之處分部
      分：
      如上所述，原處分關於裁處受處分人記違規點數5 點及應
      參加道路交通安全講習之處分部分，係屬行政罰法第26條
      但書所稱之「其他種類行政罰」，並不受該條前段一事不
      二罰之限制，是原處分機關就此部分之處分，核與道路交
      通管理處罰條例第68條第2 項、第24條第1 項第2 款之規
      定相合，並無不當，是受處分人就此部分求為撤銷一節，
      為無理由，應予駁回。
六、據上論斷，受處分人之本件異議，為部分有理由、部分無理
    由，爰依道路交通管理處罰條例第87條第2 項，道路交通事
    件處理辦法第18條、第19條前段，裁定如主文。
中    華    民    國   100    年    3     月    8     日
                  交通法庭    法  官  游秀雯
以上正本證明與原本無異
如不服本裁定，應於裁定送達後5 日內，向本院提出抗告狀（須
附繕本）。
中    華    民    國   100    年    3     月    8     日
                              書記官  謝志鑫